臺灣高等法院刑事判決
110年度上易字第61號
上  訴  人  
即  被  告  劉木貞




上列上訴人因違反毒品危害防制條例案件，不服臺灣新北地方法
院109年度易字第874號，中華民國109年9月24日第一審判決（起
訴案號：臺灣新北地方檢察署109年度毒偵字第2580號），提起
上訴，本院判決如下：
    主  文
上訴駁回。
    理  由
一、聲請簡易判決處刑意旨略以：上訴人即被告甲○○前因施用毒
    品案件，經依臺灣基隆地方法院裁定送觀察、勒戒後，認無
    繼續施用毒品之傾向，於民國88年2月5日釋放出所，並經臺
    灣基隆地方檢察署檢察官以88年度偵字第490號為不起訴處
    分確定。復於上開觀察、勒戒執行完畢後3年內，再因施用
    毒品案件，經依原審法院裁定送觀察、勒戒後，認無繼續施
    用毒品之傾向，於89年4月11日釋放出所，並經臺灣新北地
    方檢察署檢察官以89年度毒偵字第2885號為不起訴處分確定
    。詎不知悔改，復基於施用第二級毒品之犯意，於108年12月
    27日下午6時許，在新北市○○區○○路000巷00弄0號內，以將
    第二級毒品甲基安非他命放置玻璃球吸食器內燒烤吸食煙霧
    之方式，施用第二級毒品甲基安非他命1次。嗣於同日19時4
    5分許，在前開處所為警查獲，經其同意搜索，當場扣得其
    所有殘渣袋1個（經乙醇沖洗檢出第二級毒品甲基安非他命
    成分），並經其同意為警採其尿液送驗後，鑑驗結果呈安非
    他命、甲基安非他命陽性反應。因認被告涉犯毒品危害防制
    條例第10條第2項之施用第二級毒品罪嫌云云。
二、按刑事訴訟法第303條第1款規定，案件有起訴之程序違背規
    定之情形者，應諭知不受理之判決。次按毒品危害防制條例
    於109年1月15日經修正公布第20條、第23條等條文，並增訂
    第35條之1，自同年7月15日施行生效。修正後毒品危害防制
    條例第20條第3項規定：「依前項規定為觀察、勒戒或強制
    戒治執行完畢釋放後，3年後再犯第10條之罪者，適用前2項
    之規定」。同條例第23條第2項規定：「觀察、勒戒或強制
    戒治執行完畢釋放後，3年內再犯第10條之罪者，檢察官或
    少年法院（地方法院少年法庭）應依法追訴或裁定交付審理
    」。另同條例第35條之1第1款規定：「偵查中之案件，由檢
    察官依修正後規定處理。」，亦即檢察官就偵查中之施用毒
    品案件，應依上揭修正後規定處理。本次修正之毒品危害防
    制條例第20條第3項及第23條第2項規定，雖僅將原條文之再
    犯期間由「5年」改為「3年」，惟鑑於採取傳統刑事機構式
    處遇，將施用毒品者當作「犯人」處理，其施用人數及再犯
    率仍高，將施用毒品者監禁於監獄內，僅能短期間防止其接
    觸毒品，因慣用毒品產生之「心癮」根本無法根除，並慮及
    毒品危害防制條例施行多年累積之戒毒經驗及實效，暨逐步
    擴充之醫療、戒癮機構、專業人力、社區支援系統等資源，
    尤以本次毒品危害防制條例第24條修正，擴大檢察官對施用
    毒品者附條件緩起訴處分之範圍，使其能視個案具體情形給
    予適當多元社區處遇。準此，本次修正後對於施用毒品者之
    思維，自應與時俱進，擺脫以往側重於「犯人」身分之處罰
    ，著重其為「病患」之特質，並以「治療」疾病為出發點，
    重新評價前揭所謂「3年後再犯」之意義。而毒品戒除不易
    ，須經長期且持續之治療，為醫療及司法界之共識，施用毒
    品者既被視為「病患性犯人」，最佳處遇方式即為治療，期
    能逐漸減少毒品施用之頻率及數量，進而達到戒除毒癮的完
    全治癒目標。對於施用毒品者之治療方式，有機構外之處遇
    （如自行赴醫院戒癮、附命完成戒癮治療緩起訴處分等），
    或機構內之觀察、勒戒或強制戒治；至對施用毒品者科以刑
    罰，無非在運用刑罰之一般預防功能以嚇阻毒品之施用。基
    於憲法保障人民之生存權，及根據每個國民生存照顧需要提
    供基本給付之理念，為協助施用毒品者戒除毒癮復歸社會，
    對於經監獄監禁處遇後仍再犯之施用毒品者，更應恢復以機
    構內、外之治療協助其戒除毒癮。此即本次修正毒品危害防
    制條例第20條第3項關於施用毒品者所謂「3年後再犯」係何
    所指之立法真諦。換言之，除檢察官優先適用同條例第24條
    命附條件緩起訴處分處遇（不論幾犯，亦無年限）外，對於
    施用毒品初犯者，即應適用第20條第1項、第2項為機構內之
    觀察、勒戒或強制戒治；若於上開機構內處遇執行完畢釋放
    後，「3年內再犯」者，依第23條第2項規定，應依法追訴；
    倘於「3年後再犯」，自應再回歸到傳統醫療體系機構內重
    為觀察、勒戒或強制戒治之治療。是對於戒除毒癮不易者，
    唯有以機構內、外處遇及刑事制裁等方式交替運用，以期控
    制或改善其至完全戒除毒癮。是以，現行毒品危害防制條例
    既認施用毒品者具有「病患性犯人」特質，強調治療勝於處
    罰、醫療先於司法，對於第20條第3項及第23條第2項所謂「
    3年後（內）再犯」，自應以3年為期，建立定期治療之模式
    。準此，第20條第3項規定中所謂「3年後再犯」，只要本次
    再犯（不論修正施行前、後）距最近1次觀察、勒戒或強制
    戒治執行完畢釋放，已逾3年者，即該當之，不因其間有無
    犯第10條之罪經起訴、判刑或執行而受影響（最高法院109
    年度台上大字第3826號裁定意旨參照）。
三、經查：
　㈠被告前因施用第二級毒品案件，經臺灣基隆地方法院以88年
    度毒聲字第54號裁定送觀察、勒戒後，因認無繼續施用毒品
    傾向，於88年2月5日執行完畢釋放出所，並由臺灣基隆地方
    檢察署檢察官以88年度偵字第490號案件為不起訴處分確定
    ；又因施用毒品案件，經送觀察、勒戒後，因認無繼續施用
    毒品傾向，於89年4月11日執行完畢釋放出所，並由臺灣板
    橋地方檢察署檢察官以89年度毒偵字第2885號案件為不起訴
    處分確定，有本院被告前案紀錄表、完整矯正簡表在卷可查
    （本院卷第25至26頁，毒偵字第2580號卷第19頁）。
　㈡嗣被告於108年12月27日下午6時許，再犯本件施用第二級毒
    品之犯行，距被告最近一次觀察、勒戒或強制戒治執行完畢
    之日（即89年4月11日），已逾3年，核屬毒品危害防制條例
    第20條第3項所規定之「3年後再犯」。揆諸前開說明，本件
    仍應依修正後之毒品危害防制條例第20條第3項、現行同條
    例第24條等規定，由檢察官基於一次性之整體規劃而重啟處
    遇程序，視被告個案情形，是否適合觀察、勒戒或強制戒治
    或給予附命完成戒癮治療緩起訴處分之機會。檢察官逕予聲
    請簡易判決處刑，法院無從替代檢察官為上開合義務性之裁
    量處遇，應認本件起訴程序違背規定，且無從補正。原審因
    而不經言詞辯論，逕為諭知不受理，並無違誤。
四、被告上訴意旨略以：本件拘捕過程不合法，判決書所載之內
    容亦與事實不相符云云。惟法院受理案件，其審查順序，係
    先程序、後實體。倘從程序方面審查結果，認為不符合程序
    規定要件，即當逕受程序判決，無從進而為實體判決之餘地
    。本件檢察官聲請簡易判決處刑程序，既有前述違背規定之
    情形，原審據此為不受理判決，即無不合，本院自無從就拘
    捕程序之合法性予以審酌。從而，被告上訴意旨，指摘原判
    決不當，為無理由，應予駁回，並不經言詞辯論為之。
據上論斷，應依刑事訴訟法第368條、第372條，判決如主文。　
中　　華　　民　　國　　110 　年　　3 　　月　　2 　　日
                  刑事第二十五庭審判長法　官  邱滋杉
                                      法　官  黃翰義
                                      法　官  陳彥年
以上正本證明與原本無異。
不得上訴。
                                      書記官  彭秀玉
中　　華　　民　　國　　110 　年　　3 　　月　　2 　　日